臺灣臺北地方法院民事判決　　　　　　　　 93年度建字第7號
原　　　告　竟誠建築股份有限公司
法定代理人　甲○○
訴訟代理人　陳峰富律師
複　代理人　蕭世光律師
訴訟代理人　李文禎律師
複　代理人　黃小舫律師
訴訟代理人　乙○○
被　　　告　行政院環境保護署
法定代理人　丙○○
訴訟代理人　呂偉誠律師
　　　　　　李宗輝律師
共　　　同
複　代理人　呂昱德律師
上列當事人間請求給付工程款事件，本院於中華民國94年3月23
日言詞辯論終結，判決如下：
    主  文
原告之訴及其假執行之聲請均駁回。
訴訟費用由原告負擔。
    事實及理由
(甲)程序方面：
  原告起訴先位聲明原係請求確認訴外人德商斯坦米勒有限公司
  台灣分公司（下稱德商斯坦米勒公司）對被告有新臺幣（下同
  ）64,359,161元債權存在，備位聲明則係請求被告應給付德商
  斯坦米勒公司64,359,161元，及自民國92年4月4日起至清償日
  止，按年息百分之五計算之利息，並由原告代位受領，此有起
  訴狀在卷可稽，嗣於訴訟中撤回對德商斯坦米勒公司之起訴，
  並撤回、擴張聲明，其最後聲明如后述原告聲明所示，此亦有
  準備書一狀在卷足憑，依民事訴訟法第262條、第255條第1項
  第3款規定，本院均應准許，合先敘明。
(乙)實體方面：
一原告主張：被告於87年11月25日，與德商斯坦米勒公司簽訂工
  程契約，將台南縣永康垃圾資源回收焚化廠興建統包工程（下
  稱系爭工程）委由德商斯坦米勒公司興建，嗣德商斯坦米勒公
  司於89年4 月間，將系爭工程中之土建工程部分交由原告承攬
  施作。詎德商斯坦米勒公司積欠原告91年5、6、7月之工程款5
  3,101,252元，及追加部分款項費用，包括煙囪區PHC樁、河樁
  及爬坡車道區PHC樁追加款9,000,000元，鍋爐區模板材料費1,
  365,000元，開孔打石追加費用544,336元，垃圾區基樁試打費
  用315,000元，土質改良級配施工費23,573元，共 64,359,161
  元。另原告與德商斯坦米勒公司間之承攬契約，原約定工程設
  計之地震係數為0.28，但因九二一大地震後，德商斯坦米勒公
  司將地震係數變更為0.33，原告因此增加支出模板、鋼筋及混
  凝土等建築項目之費用，為73,035,188元，德商斯坦米勒公司
  共積欠原告137,394,349 元。而德商斯坦米勒公司承作系爭工
  程雖因違約遭被告終止契約，惟德商斯坦米勒公司就系爭工程
  對被告尚有第八期工程款194,985,966元、履約保證金356,460
  ,000 元、還款保證金534,690,000元、第一期至第七期工程尾
  款180,385,542元，合計共1,266,521,508元債權，竟怠於行使
  權利，原告依民法第242條、第148第2 項規定，以及德商斯坦
  米勒公司與被告間工程契約約定，自得請求被告給付德商斯坦
  米勒公司137,394,349 元及法定遲延利息，並由原告代位受領
  云云。並聲明：(一)被告應給付德商斯坦米勒公司 137,394,349
  元，及其中64,359,161元部分，自92年4月4日起，其餘73,035
  ,188 元部分，自93年3月10日起，均至清償日止，按年息百分
  之五計算之利息，並由原告代位受領。(二)願供擔保，請准宣告
  假執行。
二被告則以：
(一)被告就系爭工程乃委由中央信託局（下稱中信局）代理發包予
  德商斯坦米勒公司，並由中鼎工程股份有限公司（下稱中鼎公
  司）負責驗收、計價，惟被告於91年7 月11日，接獲德商斯坦
  米勒公司破產管理人通知，告知德商斯坦米勒公司已在德國宣
  告破產及凍結資金，並停止在台灣之營運。但原告主張以另案
  訴訟取得勝訴判決，其對德商斯坦米勒公司有前開債權存在，
  惟原告係於德商斯坦米勒公司宣告破產後提起訴訟，前開訴訟
  並未經德商斯坦米勒公司之破產管理人應訴，即以一造辯論而
  為判決，被告否認原告對德商斯坦米勒公司有債權存在，原告
  自不得提起本件代位訴訟。
(二)德商斯坦米勒公司就系爭工程，曾繳交履約保證金356,460,00
  0元、頭期款還款保證金534,690,000元、工程設計款還款保證
  金356,460,000 元，被告並依約給付德商斯坦米勒公司同額之
  頭期款、工程設計款。另德商斯坦米勒公司於工程進行中，已
  陸續向被告申請估驗計價請領工程進度款，被告並已給付第一
  次至第七次估驗計價工程款，並依工程進度退還百分之五十之
  頭期款還款保證金、工程設計款還款保證金。至第八次工程進
  度款194,985,966 元，經德商斯坦米勒公司同意扣除運出廠外
  之設備款29,539,528元，被告尚未支付之第八次工程進度款，
  為165,446,438 元。嗣被告於德商斯坦米勒公司宣告破產後，
  已終止與德商斯坦米勒公司間契約，並沒入履約保證金及還款
  保證金。又被告於92年10月24日，將系爭工程未完成部分重新
  發包予訴外人中國石油股份有限公司（下稱中油公司），而系
  爭工程合約總價為3,564,600,000 元，於原契約終止前被告已
  支付德商斯坦米勒公司2,063,650,020 元，因德商斯坦米勒公
  司違約，經被告取消付款之金額為165,446,438 元，惟德商斯
  坦米勒公司違約造成被告之損害，高達779,841,597 元以上，
  包括系爭工程重新發包所增加負擔之額外工程款 509,506,458
  元，延後處理垃圾所增加運轉及處理費用156,298,736 元，合
  約顧問中鼎公司要求增加之服務費103,791,091 元，續建工程
  招標期間之工地現場設備材料保存維護工作費10,245,312元，
  上開損害均係德商斯坦米勒公司之不完全給付、給付不能所造
  成，依民法第227條第1項、第226條第1項規定，德商斯坦米勒
  公司應對被告負擔損害賠償責任，經被告行使抵銷權後，德商
  斯坦米勒公司對被告已無任何債權存在。
(三)至德商斯坦米勒公司就前開第一次至第七次估驗計價工程款，
  依約按百分之六十五計價，為1,803,855,415 元，百分之十尾
  款固為180,385,542 元，惟該尾款依約應於系爭工程完工經被
  告正式驗收合格，此一停止條件成就後始得請領，則系爭工程
  尚未完工，德商斯坦米勒公司尚不得請求，原告自不得代位德
  商斯坦米勒公司向被告請求。
(四)並聲明：原告之訴及假執行之聲請均駁回；如受不利之判決，
  願預供擔保，請准宣告免為假執行。
三兩造不爭執之事實：
(一)被告於87年11月25日，委由中信局代理被告將系爭工程發包予
  德商斯坦米勒公司興建，並由中鼎公司負責驗收、計價，且簽
  訂有工程契約，嗣德商斯坦米勒公司於89年4 月間，將系爭工
  程中之土建工程部分交由原告承攬施作，此有工程契約在卷，
  為兩造所不爭執。
(二)德商斯坦米勒公司依前開工程契約5.3.1、5.5.1之約定，應繳
  交履約保證金356,460,000 元，和工程總價百分之十五頭期款
  退還保證金534,690,000 元，及工程總價百分之十工程設計款
  退還保證金356,460,000 元，被告並已支付德商斯坦米勒公司
  同額之頭期款、工程設計款，且德商斯坦米勒公司施作系爭工
  程，該第一期至第七期估驗計價工程款按百分之六十五計價，
  為1,803,855,415元，百分之十尾款為180,385,542元，該第八
  次工程進度款經中鼎公司計價原為194,985,966 元，被告已給
  付德商斯坦米勒公司之款項，共2,063,650,020 元，為兩造所
  不爭執，有工程計價表、中鼎公司93年9 月22日（93）頂專（
  能）字第092204號函及所附之工程契約，和監工日報表共五冊
  ，第一期至第七期工程估驗請款報告書十四冊，德商斯坦米勒
  公司請款簽收紀錄一冊在卷（參照外放證物五箱）。
(三)德商斯坦米勒公司已由德國Duisburg地方法院宣布進入不足清
  償債務程序，並指定Dr.jur.Helmut Schmitz 律師為破產管理
  人，為兩造所不爭執，並有我國駐德國代表處93年9 月23日德
  國00000000000號函在卷足證。
(四)德商斯坦米勒公司之破產管理人於91年7 月11日，發函通知被
  告，告知德商斯坦米勒公司已在德國宣告破產及凍結資金，將
  停止在台灣之營運，被告已依工程契約18.1.3約定，委由中信
  局通知德商斯坦米勒公司之破產管理人終止契約，為兩造所不
  爭執，有終止函及中譯文、投遞證書在卷足憑。
(五)原告就德商斯坦米勒公司所積欠之前開64,359,161元、76,035
  ,188 元債權，曾分別以本院91年度重訴字第2659號、93 年度
  建字第41號民事事件請求德商斯坦米勒公司給付，均取得勝訴
  確定判決，為兩造所不爭執，有該判決在卷足憑，並經本院調
  閱該卷宗，查閱屬實。
四得心證之理由：
  本件兩造所爭執之處，應在於原告對德商斯坦米勒公司是否有
  債權存在，和德商斯坦米勒公司對被告是否有債權存在，以及
  原告得否請求代位受領？
(一)原告對德商斯坦米勒被告確有債權存在：
  查原告就德商斯坦米勒公司所積欠之91年5、6、7月工程款53,
  101,252元，及追加部分款項費用，包括煙囪區PHC樁、河樁及
  爬坡車道區PHC樁追加款9,000,000元，鍋爐區模板材料費1,36
  5,000元，開孔打石追加費用544,336元，垃圾區基樁試打費用
  315,000元，土質改良級配施工費23,573元，共64,359,161 元
  ，以及因德商斯坦米勒公司將地震係數由0.28變更0.33，所積
  欠原告增加支出模板、鋼筋及混凝土等建築項目之費用73,035
  ,188 元，曾分別以本院91年度重訴字第2659 號、93年度建字
  第41號民事事件請求德商斯坦米勒公司給付，均取得勝訴確定
  判決，此業經調閱該卷宗，查閱屬實，則原告主張德商斯坦米
  勒公司積欠其137,394,349 元，自屬可取，被告否認原告對德
  商斯坦米勒公司有上開債權存在，則不足取。
(二)德商斯坦米勒公司對被告是否有債權存在及代位訴訟部分：
1.依被告與德商斯坦米勒公司間工程契約5.3.1、5.3.3、5.5.1
  、5.5.3、18.3.1、18.3.3之約定，德商斯坦米勒公司繳交之
  履約保證金，俟正式驗收合格及繳妥保固保證金後無息退還；
  德商斯坦米勒公司請領頭期款及工程設計款時，須先繳交同額
  之還款保證金，該退還保證金將依工程實際進度分四期，分別
  於百分之二十五、百分之五十、百分之七十五及完成正式驗收
  後無息退還；合約終止後被告應即沒收或提領履約保證金、各
  項還款保證金作為懲罰性違約金，並取消付款；被告並非僅具
  有合約所訂之權利及補救處置方式，倘法律及合約訂有其他權
  利及補救處置時，被告仍具有該項權利及補救處置之權利。是
  上開履約保證金於系爭工程完工驗收後，德商斯坦米勒公司始
  得請求返還，且還款保證金依工程進度比例發還，堪認上開保
  證金均為擔保德商斯坦米勒公司能確實依約履行完成系爭工程
  之義務，若德商斯坦米勒公司違約構成契約終止事由時，被告
  除得沒收上開保證金作為懲罰性違約金，並得另依民法有關債
  務不履行等規定，就德商斯坦米勒公司違約所造成之損害求償
  。故被告辯稱伊於終止前開工程契約後，依前述約定沒收履約
  保證金356,460,000元，尚未返還之頭期款預付款保證金267,3
  45,000元、工程設計款退還保證金178,230,000 元，加計利息
  合計共930,509,125元，此有中信局91年9月8日中購交一支91-
  0610號函在卷足證（本院卷1第169頁），並取消第八期工程進
  度款之付款等語，自屬可取，原告主張被告應將上開保證金填
  補德商斯坦米勒公司之損害，若有剩餘應返還德商斯坦米勒公
  司云云，尚不足取。
2.按約定之違約金額過高者，法院得減至相當之數額，此固為民
  法第252 條所明定，惟此規定乃係賦與法院得依兩造所提出之
  事證資料，斟酌社會經濟狀況並平衡兩造利益而為妥適裁量、
  判斷之權限，然違約金之約定，為當事人契約自由、私法自治
  原則之體現，雙方於訂約時，既已盱衡自己履約之意願、經濟
  能力、對方違約時自己所受損害之程度等主、客觀因素，本諸
  自由意識及平等地位自主決定，除非債務人主張並舉證約定之
  違約金額過高而顯失公平，法院得基於法律之規定，審酌該約
  定金額是否確有過高情事及應予如何核減至相當數額，以實現
  社會正義外，當事人均應同受該違約金約定之拘束，法院亦應
  予以尊重，始符契約約定之本旨。查依前開約定，被告與德商
  斯坦米勒公司係以前開保證金作為懲罰性違約金，且前開還款
  保證金依德商斯坦米勒公司施作系爭工程之完工比例發還，若
  德商斯坦米勒公司違約該契約遭被告終止時，以履約保證金及
  尚未發還之還款保證金作為懲罰性違約金，堪認被告與德商斯
  坦米勒公司間就德商斯坦米勒公司違約時所應給付之懲罰性違
  約金，於簽約時當已注意所得利益及違約時所生損失是否相當
  ，而對履約保證金及還款保證金數額為相當之評估，且以該保
  證金資為懲罰性之違約金，依客觀事實、社會經濟狀況，以及
  被告所受后述另行發包等損害情形而言，亦屬相當，該約定之
  違約金額並未過高而有顯失公平之情事。故原告主張前開違約
  金應參酌德商斯坦米勒公司施作比例，酌減為196,097,610 元
  云云，仍不足取。
3.另依前開工程契約20.1.5約定，所有設備、材料運抵工地且經
  顧問機構即中鼎公司核可後即屬業主即被告之財物，專供本工
  程使用，業主並據以付款。查德商斯坦米勒公司因施作系爭工
  程，曾依上開約定提出霧化器、變電所三相避雷器等設備，經
  中鼎公司核可後已屬被告之財物，被告並已計入已支付之工程
  款數額，嗣德商斯坦米勒公司將上開設備運出工地，並同意被
  告扣除運出上開設備之設備款29,539,520元，此有德商斯坦米
  勒公司出具予中鼎公司之函文及中鼎公司出具予被告之備忘錄
  在卷可證（本院卷1 第36、37頁），是上開設備款原已依上開
  約定計入工程款，於被告終止契約後，計算德商斯坦米勒公司
  尚未領取之第八次工程進度款時，自應予以扣除。而德商斯坦
  米勒公司施作系爭工程之第八次工程進度款，經中鼎公司計價
  原為194,985,966 元，此已為兩造所不爭執，則德商斯坦米勒
  公司於被告終止合約時，尚未領取之第八期工程款應為165,45
  6,438 元，依前述18.3.1約定，被告於終止契約後自得取消付
  款。惟此約定之取消付款，應係作為德商斯坦米勒公司違約被
  告所生損害之補償，若有剩餘始應返還德商斯坦米勒公司。故
  原告主張計算德商斯坦米勒公司得請領之第八期工程款，不應
  扣除上開設備款29,539,520元云云，即不足取。
4.又被告於終止前開工程合約後，於92年10月24日，將系爭工程
  未完成部分另行發包予中油公司，金額為1,845,000,000 元，
  此有被告與中油公司簽訂之台南縣永康垃圾資源回收焚化廠續
  建統包工程契約書在卷可證（本院卷1 第39頁），該工程契約
  書所載明之工程項目等，與被告、德商斯坦米勒公司間簽訂之
  工程契約項目等相符，堪認中油公司係施作德商斯坦米勒公司
  未完成之工程部分。而德商斯坦米勒公司原向被告承攬系爭工
  程，總價為3,564,600,000 元，扣除德商斯坦米勒公司已領取
  之工程款2,063,650,020 元，加計取消付款之第八期工程進度
  款165,456,438 元，足認德商斯坦米勒公司尚未完成之工程部
  分價款為1,335,493,542 元，核算完成系爭工程所需報酬，已
  較原工程契約多出509,506,458 元，係屬德商斯坦米勒公司有
  可歸責之事由，就未完成工程因給付不能致原告所受之損害，
  則被告就此損害依民法第226條第1項有關給付不能之規定，自
  得請求德商斯坦米勒公司負擔賠償責任，並與前開取消付款之
  第八期工程款，於91年8月19日，委由中信局向德商斯坦米勒
  公司之破產管理人為抵銷之意思表示，此有中信局93年9月23
  日中購交一簡02752號函、投遞證明、終止抵銷函及中譯文在
  卷可稽（本院卷2第97至100頁），自符合民法第334條規定。
  故原告主張被告與中油公司簽訂之工程契約，除系爭工程未完
  成部分外，尚有變更工程等部分云云，即不足取。至被告以前
  開重新發包所受之損害，已足抵銷前開第八期工程進度款165,
  456,438元，德商斯坦米勒公司就系爭工程對被告已無任何債
  權得以請求，則被告有關台南縣政府延後處理垃圾所增加運轉
  及處理費用156,298,736元，中鼎公司要求增加之服務費103,7
  91,091元，續建工程招標期間之工地現場設備材料保存維護工
  作費10,245,312元部分，自毋庸再予審酌。
5.再依前開工程合約5.1.4 約定，合約總價百分之十為工程尾款
  ，經被告正式驗收合格，並辦妥保固保證手續，繳妥保固保證
  金後支付。是依此約定，德商斯坦米勒公司於系爭工程驗收時
  ，該工程尾款請求權之清償期屆至時，始得請求被告給付，被
  告辯稱上開約定屬於停止條件云云，尚不足取。而系爭工程因
  德商斯坦米勒公司違約遭被告終止契約，另行發包予中油公司
  後，目前尚未完工，則原告就上開工程尾款主張其得代位德商
  斯坦米勒公司向被告請求，仍不足取。故德商斯坦米勒公司就
  系爭工程對被告尚無得對被告請求給付之債權，原告主張德商
  斯坦米勒公司對被告尚有137,394,349 元債權存在，其得代位
  德商斯坦米勒公司向被告請求云云，即屬無據。
五從而，原告依民法第242條、第148條第2 項規定，以及德商斯
  坦米勒公司與被告間工程契約約定，請求被告被告德商斯坦米
  勒公司137,394,349元，及其中64,359,161元部分，自92年4月
  4日起，其餘73,035,188元部分，自93年3月10日起，均至清償
  日止，按年息百分之五計算之利息，並由原告代位受領，為無
  理由，應予駁回。
六又原告之訴既經駁回，其假執行之聲請，因訴之駁回而失所附
  麗，不應准許。
七本件事證已臻明確，兩造其餘主張、陳述及所提證據，經審酌
  與本院前揭判斷不生影響，毋庸再予審酌，併此敘明。
八訴訟費用負擔之依據：民事訴訟法第78條。
中　　華　　民　　國　　94　　年　　4 　　月　　13　　日
  　　　　　　　　　民事第六庭法　　　官  姜悌文
右為正本係照原本作成
如對本判決上訴，須於判決送達後20日內向本院提出上訴狀，並
依上訴利益繳納上訴費。
中　　華　　民　　國　　94　　年　　4 　　月　　13　　日
                              法院書記官　方蟾苓
